【裁判字號】    97,訴,967
【裁判日期】    971120
【裁判案由】    返還不當得利
【裁判全文】
臺灣臺北地方法院民事判決               97年度訴字第967號
原      告  己○○
即反訴被告
訴訟代理人  陳佳瑤律師
            陳筱屏律師
            黃淑芬律師
被      告
即反訴原告  乙○○
訴訟代理人  甲○○
上列當事人間請求返還不當得利等事件，本院於民國97年11月3
日言詞辯論終結，判決如下：
    主  文
原告之訴及假執行之聲請均駁回。
訴訟費用由原告負擔。
反訴原告之訴及假執行之聲請均駁回。
反訴訴訟費用由反訴原告負擔。
    理  由
壹、本訴部分：
一、原告起訴主張略以：
（一）伊為訴外人許智傑之父，伊於民國72年4 月間設立龍爵實
      業有限公司（以下稱龍爵公司），因伊與伊妻、伊另一子
      許智濬長年在大陸海南島與泰國經商，僅有許智傑在臺灣
      處理伊之事業及家中各項事宜，為便利起見，伊遂常匯款
      至許智傑於合作金庫商業銀行股份有限公司復興分行所開
      立、帳號0000000000000 號帳戶（以下稱系爭合庫帳戶）
      ，再由系爭合庫帳戶內提匯款支付龍爵公司、其他伊之事
      業及家中開銷所需款項。而許智傑於94年間開始與被告交
      往，因信任被告，為委請被告幫忙處理上開提匯款事宜，
      遂將系爭合庫帳戶之存摺與印鑑章交付被告保管，並告知
      被告提款密碼，而伊調借資金給友人時經常指示友人將還
      款資金匯入系爭合庫帳戶，許智傑於95年間尚不滿27歲，
      剛開始工作，不可能有高額之存款，足認系爭合庫帳戶之
      資金為伊所有，且被告既經常受許智傑委託代為處理系爭
      合庫帳戶提匯款事宜，顯見被告對於系爭合庫帳戶內之款
      項為伊所有乙節，實知之甚詳。
（二）詎被告竟利用保管系爭合庫帳戶存摺、印鑑章與知悉密碼
      之機會，未經許智傑同意，於95年間非法提款共計25次，
      且於95年7 月至96年1 月間，自系爭合庫帳戶先後匯款5
      次至被告於國泰世華商業銀行股份有限公司所開立、帳號
      00000000000000號之帳戶（以下稱系爭國泰世華銀行帳戶
      ）共計新臺幣（下同）132 萬元，另從系爭合庫帳戶匯款
      5 次至被告於中華郵政股份有限公司六張犁分局所開立、
      帳號00000000000000號之帳戶（以下稱系爭郵局帳戶）共
      計134 萬元，並從系爭合庫帳戶提領現金共計4,297,410
      元，估計被告自系爭合庫帳戶非法提匯之資金至少550 萬
      元以上，被告自系爭合庫帳戶非法提匯款項，取得伊存放
      於系爭合庫帳戶內之資金，致伊受有損害，顯係不法侵害
      伊之權利，應負損害賠償責任，且被告亦係無法律上原因
      而受有利益，並致伊受有損害，伊自得依民法第179 條前
      段、第184 條第1 項前段等規定請求被告賠償損害及返還
      所受之不當利益，爰依法提起本件訴訟等語。並聲明：1.
      被告應給付原告550 萬元，及自起訴狀繕本送達翌日起至
      清償日止，按年息5%計算之利息。2.願供擔保，請准宣告
      假執行。
二、被告則略以：
（一）訴外人許智傑與伊分手後恐嚇與傷害伊，經本院於96年6
      月14日以96年度易字第655 號刑事判決判處罪刑確定在案
      。而伊於95年至96年1 月間，處於許智傑之控制下，每次
      提匯款均須傳真存摺影本及交易明細予許智傑過目，且須
      當日交還存摺、印鑑章與提款現金，或以現金存入龍爵公
      司帳戶，是伊每次自系爭合庫帳戶提匯資金均係依照許智
      傑之指示而為，伊從未保管系爭合庫帳戶之存摺與印鑑章
      。
（二）況系爭合庫帳戶為許智傑所申請開立，原告提起本件訴訟
      ，顯有當事人不適格之違誤等語，茲為抗辯，並聲明：原
      告之訴及假執行之聲請均駁回。
三、兩造不爭執事項：
（一）原告為訴外人許智傑之父，被告與許智傑原係男女朋友關
      係。
（二）系爭合庫帳戶為訴外人許智傑所申請開立。
（三）被告曾於95年7 月至96年1 月間，自系爭合庫帳戶先後匯
      款5 次至被告之系爭國泰世華銀行帳戶共計132 萬元，另
      從系爭合庫帳戶匯款5 次至被告之系爭郵局帳戶共計134
      萬元，並曾多次提領現金。
四、本件之爭點厥為：
（一）原告提起本件訴訟是否為當事人不適格？
（二）被告自系爭合庫帳戶內提領現金及匯款至伊之系爭國泰世
      華銀行帳戶、系爭郵局帳戶，是否致原告受有損害？
五、本院得心證之理由：
（一）原告提起本件訴訟是否為當事人不適格之部分：
    1.按當事人適格，係指當事人就具體特定之訴訟，得以自己
      之名義為原告或被告，而受為訴訟標的法律關係之本案判
      決之資格而言。故在給付之訴，若原告主張其為訴訟標的
      法律關係之權利主體，他造為訴訟標的法律關係之義務主
      體，其當事人即為適格。至原告是否確為權利人，被告是
      否確為義務人，乃為訴訟標的法律關係之要件是否具備，
      即訴訟實體上有無理由之問題（最高法院93年度台上字第
      382 號判決要旨參照）。
    2.查本件原告己○○既主張系爭合庫帳戶內之資金為伊所有
      ，因被告自系爭合庫帳戶非法提匯資金，致伊受有損害，
      則其提起本件訴訟，揆諸前開說明，即無當事人不適格情
      事，至原告是否確有因被告自系爭合庫帳戶提匯資金致受
      有損害之情事，乃訴訟實體上有無理由之問題，與當事人
      適格與否無涉，被告此部分答辯並無可採。
（二）關於被告自系爭合庫帳戶內提領現金及匯款至伊之系爭國
      泰世華銀行帳戶、系爭郵局帳戶，是否致原告受有損害之
      部分：
    1.按當事人主張有利於己之事實者，就其事實有舉證之責任
      ，民事訴訟法第277 條前段定有明文；次按無法律上之原
      因而受利益，致他人受損害者，應返還其利益；因故意或
      過失，不法侵害他人之權利者，負損害賠償責任，民法第
      179 條前段、第184 條第1 項前段亦有明定。
    2.本件原告主張伊為便利起見，時常匯款至系爭合庫帳戶後
      ，再由系爭合庫帳戶提匯款支付龍爵公司、其他伊之事業
      及家中開銷所需款項，且伊經常指示友人將還款資金匯入
      系爭合庫帳戶，足見系爭合庫帳戶內之資金為伊所有云云
      ，固據其提出訴外人辛○○、丁○○、庚○○、壬○○、
      戊○○、徐佩君、丙○○匯款之證明共7 紙為證（見本院
      卷第61頁至第68頁），然縱使訴外人辛○○、丁○○、庚○○、壬○○、戊○○、徐佩君及丙○○確曾依原告之指
      示將款項匯入系爭合庫帳戶內，其7 人匯入之款項亦僅係
      系爭合庫帳戶內款項之一部分，難以憑此即認系爭合庫帳
      戶內之款項全數均係原告個人所有。況證人丁○○於本院
      97年11月3 日審理時證稱：伊是原告之朋友，於95年8 月
      曾經向原告借款100 萬元，後來伊在95年8 月18日以電匯
      方式將100 萬元還給原告，當時匯到許智傑帳戶內，是因
      為原告說這筆錢是公司要用的，伊就照他的指示匯款，伊
      不知道許智傑系爭合庫帳戶資金之運用情形等語（見本院
      卷第119 頁反面、第120 頁正面）；證人庚○○則證稱：
      伊自95年至今向原告借過多次錢，我們沒有簽訂借據，原
      告直接拿現金給伊，伊則依原告指示匯到他指定之帳戶，
      原告只有跟伊講錢是要匯給公司，然後就給伊這個帳號，
      伊就依照他的指示匯款等語（見本院卷第120 頁反面、第
      121 頁正面），可知原告係告知證人丁○○、庚○○匯入
      系爭合庫帳戶內之款項係要供龍爵公司使用，則系爭合庫
      帳戶內之款項亦可能係龍爵公司之資金，而非原告個人之
      資金，是僅憑原告所提出之辛○○、丁○○、庚○○、壬○○、戊○○、徐佩君及丙○○匯款之證明7 紙及證人丁○○、庚○○之前開證詞，尚不足認系爭合庫帳戶之資金
      確係原告所有。
    3.再查，原告雖主張訴外人許智傑於95年間尚不滿27歲，不
      可能有高額之存款云云，然系爭合庫帳戶內之資金縱非許
      智傑工作所得，惟系爭合庫帳戶為許智傑所開立，許智傑
      為原告之子，系爭合庫帳戶匯入之資金為原告基於贈與之
      法律關係移轉予許智傑，而為許智傑所有，亦有可能，故
      尚難因此即認系爭合庫帳戶之資金皆為原告所有。
    4.綜上，原告既不能證明系爭合庫帳戶內之資金為伊所有，
      原告即無因被告上開行為而受有損害之可言，是原告依不
      當得利、侵權行為之法律關係，請求被告給付550 萬元，
      及自起訴狀繕本送達翌日起至清償日止，按年息5%計算之
      利息，為無理由，應予駁回。原告之訴既經駁回，其假執
      行之聲請已失所附麗，應併予駁回。
貳、反訴部分
一、程序方面：
    按訴狀繕本送達後，原告不得將原訴變更或追加他訴，但擴
    張或減縮應受判決事項之聲明者，不在此限，民事訴訟法第
    255 條第1 項第3 款定有明文。本件反訴原告起訴時原請求
    反訴被告應給付1,700 萬元，嗣於反訴起訴狀繕本送達後，
    於97年8 月21日言詞辯論時當庭變更請求反訴被告應給付30
    0 萬元（見本院卷第90頁正面），核屬減縮應受判決事項之
    聲明，是反訴原告所為訴之變更，應予准許，合先陳明。
二、實體方面：
（一）反訴原告起訴主張略以：伊與訴外人許智傑於96年5 月22
      日就96年度易字第655 號刑事案件簽訂和解書（以下稱系
      爭和解書），許智傑保證自簽訂系爭和解書後，不可基於
      故意而接近伊100 公尺以內，或為其他任何形式騷擾或傷
      害伊之行為，系爭和解書末連帶保證人欄位並經反訴被告
      簽名。詎反訴被告於96年度易字第656 號刑事案件進行中
      ，企圖欺瞞法院，提出系爭合庫帳戶之交易明細表，又對
      伊提起本件訴訟，是反訴被告上開行為已違反和解條件，
      且濫行起訴，侵害伊之名譽權，並致伊疲於應訴，伊自得
      請求非財產上之損害賠償，爰依侵權行為法則提起本件訴
      訟等語，並聲明：1.反訴被告應給付反訴原告300 萬元，
      及自反訴起訴狀繕本送達翌日起至清償日止，按年息5%計
      算之利息。2.願供擔保，請准宣告假執行。
（二）反訴被告則略以：訴外人許智傑簽訂系爭和解書後未為任
      何騷擾行為，伊僅為系爭和解書之連帶保證人，並非當事
      人；而伊提起本件訴訟，係保護伊合法之權益，並無騷擾
      行為等語，茲為抗辯，並聲明：反訴原告之訴駁回。
（三）查反訴原告與訴外人許智傑於96年5 月22日就96年度易字
      第655 號刑事案件簽訂系爭和解書，由反訴被告為連帶保
      證人，約明許智傑自簽訂系爭和解書後，不可基於故意而
      接近反訴原告100 公尺以內，或為其他任何形式騷擾或傷
      害反訴原告之行為，如有違反，許智傑及許智傑之父母須
      負連帶賠償責任等情，此為兩造所不爭執，並經本院調閱
      本院96年度訴字第656 號刑事卷宗核閱屬實（見96年度訴
      字第656 號卷第144 、145 頁之系爭和解書），堪信為真
      實。
（四）本件之爭點為：反訴被告是否對反訴原告有不法騷擾行為
      而應負損害賠償責任？茲分述如下：
    1.按侵權行為，須以故意或過失不法侵害他人之權利為要件
      ，此觀民法第184 條第1 項前段規定即明；次按人民有請
      願、訴願及訴訟之權，此為憲法第16條所明定。是行為人
      倘未虛構事實，且就所訴之事實足認為被害人，即得依上
      開規定行使憲法保障之權利，尚難僅憑嗣後訴訟之結果，
      遽推論原告係濫訴，而認有故意或過失侵害被告名譽權之
      情事；又訴訟中當事人，對於其所主張之事實，得各舉證
      以實其說，真偽則由法院依自自由心證判斷而為之取捨，
      若屬虛偽，法院必拾棄不採，在法院以確定判決認定前，
      殊無使對造當事人之名譽受有侵害之可能（參照最高法院
      69年度台上字第1400號判決意旨）。
    2.本件反訴被告主張反訴原告有自系爭合庫帳戶非法提匯款
      項之情事，而反訴原告亦不否認曾自系爭合庫帳戶先後匯
      款5 次至伊之系爭國泰世華銀行帳戶共計132 萬元，另從
      系爭合庫帳戶匯款5 次至伊之系爭郵局帳戶共計134 萬元
      ，並曾多次提領現金，業如前述，足認反訴被告提起本件
      請求返還不當得利及侵權行為損害賠償之民事訴訟，確有
      若干憑據支持其主觀上反訴原告應負不當得利返還義務及
      侵權行為損害賠償義務之認知，則其提起本件民事訴訟乃
      正當合法行使法律上權利，縱使反訴被告嗣因無法舉證證
      明系爭合庫帳戶內之資金為其個人所有，而經本院認其請
      求為無理由，揆諸前開說明，亦難認其有何不法騷擾而侵
      害反訴原告名譽權之可言。
    3.從而，反訴原告依侵權行為之法律關係，請求反訴被告應
      給付反訴原告300 萬元，及自反訴起訴狀繕本送達之翌日
      起至清償日止，按年息5%計算之利息，為無理由，應予駁
      回。反訴原告之訴既經駁回，其假執行之聲請已失所附麗
      ，應併予駁回。
參、本件為判決基礎之事證已明，兩造所為之其他主張、陳述並
    所提之證據，經審酌後，認均與本件之結論無礙，不再一一
    論述，併予敘明。
肆、訴訟費用負擔之依據：民事訴訟法第78條。
中    華    民    國    97    年    11    月    20    日
                  民事第一庭  法  官  蔡和憲
以上正本係照原本作成。
如對本判決上訴，須於判決送達後20日內向本院提出上訴狀。
中    華    民    國    97    年    11    月    20    日
                              書記官  巫玉媛


司法院資訊處製作；財團法人民間司法改革基金會備份。
